【裁判字號】    97,易,621
【裁判日期】    980120
【裁判案由】    誣告
【裁判全文】
臺灣基隆地方法院刑事判決               97年度易字第621號
公  訴  人  臺灣基隆地方法院檢察署檢察官
被      告  甲○○
上列被告因誣告等案件，經檢察官提起公訴（97年度偵緝字第
338號），本院判決如下：
    主    文
甲○○意圖為自己不法之所有，而侵占自己持有他人之物，處有
期徒刑陸月，如易科罰金，以新臺幣壹仟元折算壹日，減為有期
徒刑月，如易科罰金，以新臺幣壹仟元折算壹日。又未指定犯
人，而向該管公務員誣告犯罪，處有期徒刑月，如易科罰金，
以新臺幣壹仟元折算壹日，減為有期徒刑壹月又拾伍日，如易科
罰金，以新臺幣壹仟元折算壹日。應執行有期徒刑肆月，如易科
罰金，以新臺幣壹仟元折算壹日。
    犯罪事實
一、緣甲○○之友人丙○○急需新臺幣（下同）10萬元周轉，遂
    於民國96年1、2月間，開立面額10萬元之支票1紙（付款人
    為華南商業銀行基隆港口分行、帳號000000000號、票號000
    0000號、發票日為96年4月19日，下稱系爭支票）交付與甲○○，要求甲○○代為借款，甲○○應允並收受系爭支票後
    ，即於96年3月中旬，持該支票向友人丁○○借款10萬元，
    並在該支票上背書以為擔保，丁○○乃將10萬元交與甲○○
    ，詎甲○○明知所收受10萬元係代丙○○借得持有之款項，
    竟基於意圖為自己不法所有之犯意，未將該款項交付丙○○
    ，而予以侵占入己，且明知丙○○開立之系爭支票為丁○○
    持有，並未遺失，竟於96年4月16日，向不知情之丙○○謊
    稱該支票業已遺失，要求丙○○將該支票申報遺失，使不知
    情之丙○○於隔日至華南商業銀行港口分行申報系爭支票遺
    失，並填具遺失票據申報書以書面向該管警察局誣告未指定
    犯人涉犯侵占遺失物（竊盜）罪。嗣於97年4月19日，丁○○將系爭支票交由其兒子戊○○代為提示付款遭拒，經警追
    查後始知上情。
二、案經基隆巿警察局第四分局報告臺灣基隆地方法院檢察署檢
    察官偵查起訴。
    理    由
壹、證據能力方面
    按被告以外之人於審判外之言詞或書面陳述，除法律有規定
    者外，不得作為證據，刑事訴訟法第159條第1項固定有明文
    。惟被告以外之人於審判外之陳述，雖不符刑事訴訟法第15
    9 條之1至第159條之4之規定，而經當事人於審判程序同意
    作為證據，法院審酌該言詞陳述或書面陳述作成時之情況，
    認為適當者，亦得為證據；當事人、代理人或辯護人於法院
    調查證據時，知有第159條第1項不得為證據之情形，而未於
    言詞辯論終結前聲明異議者，視為有前項之同意，同法第15
    9條之5亦有明定。查本判決下列所引用之各該被告以外之人
    於審判外之言詞及書面陳述，雖屬傳聞證據，惟被告於本院
    準備程序時對該等證據之證據能力表示「無意見」，且迄本
    院審判期日言詞辯論終結前知該等證據為傳聞證據，亦未聲
    明異議，本院審酌上開證據資料製作時之情況，尚無違法不
    當及證明力明顯過低之瑕疵，亦認為以之作為證據應屬適當
    ，爰逕依刑事訴訟法第159條之5規定，認前揭證據資料均例
    外有證據能力，合先敘明。
貳、實體方面
一、認定犯罪事實所憑之證據及理由
    訊據被告甲○○固坦承有收受丙○○所交付之系爭支票，並
    受丙○○所託持該支票代為借款，且嗣確有在系爭支票上背
    書持向友人丁○○借款，惟矢口否認有何侵占、未指明犯人
    誣告之犯行，辯稱：伊在系爭支票背書並交與丁○○後，丁○○僅應允幫忙調取現金，並未交付伊任何款項，伊從頭至
    尾都未曾收受10萬元，如何構成侵占？又丙○○向伊詢問該
    支票借款情形，伊僅向丙○○表示已請友人代為調取現金，
    並未稱該支票業已遺失，亦未要求丙○○申報該支票遺失，
    伊不知丙○○後來為何會去申報該支票遺失云云。經查：
  (一)被訴侵占部分：
  1.被告於96年3月中旬，在基隆市○○路57號大門口，持系爭
    支票向丁○○借款10萬元，並應丁○○要求在系爭支票背書
    以為擔保後，丁○○即當場將現金10萬元交與被告收受，嗣
    丁○○將系爭支票交由其兒子戊○○於該支票屆期提示遭拒
    ，丁○○即以電話聯絡被告，被告稱會處理，嗣即避不見面
    等情，業據證人丁○○於本院審理時證述綦詳（見本院98年
    1月6日審判筆錄第3至6頁），且證人丁○○所述被告於前揭
    時、地持系爭支票向其借款並背書擔保，嗣於支票屆期提示
    遭拒後即避不見面等情，亦據被告供承在卷，並有系爭支票
    影本在卷可稽（見5731號偵查卷第19頁），顯見證人丁○○
    前揭所證非虛。雖被告否認收受證人丁○○10萬元現金乙節
    ，惟被告自承與證人丁○○係好友關係，衡情證人丁○○尚
    無自陷誣告及偽證罪責而設詞誣陷被告之動機，且系爭支票
    發票人丙○○於系爭支票屆期前及提示遭拒後均一再聯絡被
    告，被告並於該支票遭提示退票後告知丙○○會出面處理，
    惟嗣並未出面處理，且無法聯絡等情，業據證人丙○○於本
    院審理時證述甚詳（見本院同上審判筆錄第10至11頁），被
    告亦自承於96年4月之後並未持續與丁○○聯繫，而係避不
    見面等語（見本院同上審判筆錄第14頁、第16頁），則倘被
    告未曾收受證人丁○○交付之10萬元現金，其在知悉系爭支
    票仍遭提示退票之情況下，理應告知丙○○系爭支票遭丁○○取走而未借得現金一事，並積極尋找證人丁○○理論或尋
    求法律途徑救濟，以免發票人及己身背負票據責任，何以未
    將未取得現金而支票遭提示一事告知發票人，且於證人丁○○及丙○○積極聯絡時反而避不見面？由被告此異於常情之
    行徑，更可合理認定其所辯未收受證人丁○○10萬元現金為
    不可採，而應以證人丁○○之證述為可採。被告雖又辯稱其
    係因當時遭通緝始避不見面云云，惟查被告係於97年1月30
    日始因詐欺執行案件遭通緝，有臺灣高等法院被告紀錄表在
    卷可稽，詎系爭支票遭退票時間有9月之久，故其此部分所
    辯，亦不足採。
  2.次查，被告係於96年2、3月間收受丙○○交付之系爭支票，
    並受丙○○委託持該支票代為借款，嗣並未交付丙○○任何
    款項乙節，除為被告供承不諱外，並據證人丙○○於偵訊及
    本院審理時證述明確（見5731號偵查卷第31頁、本院98年1
    月6日審判筆錄第10頁），故系爭支票所借得款項之真正所
    有權人應為丙○○，被告僅係基於委任關係受託而持有該借
    得款項之人，詎被告持系爭支票向證人丁○○借得10萬元後
    ，竟未轉交丙○○，則其顯係侵占自己持有他人之物甚明，
    故其侵占犯行堪以認定，應依法論科。
  (二)被訴未指名犯人誣告部分：
  1.被告於96年4月間告知丙○○系爭支票已經遺失，並要求丙○○將該支票申報遺失，丙○○遂於96年4月17日至華南商
    業銀行港口分行申報系爭支票遺失，並填具遺失票據申報書
    以書面向該管警察局誣告未指定犯人涉犯侵占遺失物（竊盜
    ）罪等情，迭據證人丙○○於警詢、偵查及本院審理時證述
    甚詳（見5731號偵查卷第6至7頁、第32頁、本院98 年1月6
    日審判筆錄第10至12頁），並有掛失止付票據提示人資料查
    報表、票據掛失止付通知書、遺失票據申報書、台灣票據交
    換所（總所）退票理由單各1紙在卷可稽，而系爭支票係被
    告於96年3月中旬持向丁○○借款，並背書交與丁○○，實
    際上並未遺失等情，已如前述，故本件確有誣告未指定犯人
    涉犯侵占遺失物（竊盜）罪之情事。
  2.被告雖辯稱其並未向證人丙○○謊稱系爭支票已經遺失，亦
    未要求丙○○將該支票申報遺失云云，惟查證人丙○○係因
    急需款項而持系爭支票請求被告幫忙借款乙節，為被告所不
    否認，則在證人丙○○急需款項之情況下，倘非被告告知丙○○系爭支票業已遺失，丙○○豈會至銀行掛失止付而自斷
    借款來源，並背負誣告罪責？參以被告係持系爭支票向丁○○借得10萬元款項後即侵占入己，業已認定如前述，則被告
    為掩飾己身侵占犯行而向丙○○謊稱系爭支票已經遺失，並
    要求丙○○掛失止付，合乎常情，故被告辯稱並未對丙○○
    謊稱系爭支票已經遺失，亦未要求丙○○申報該支票遺失云
    云，顯不足採。又查被告係商專畢業（參338號偵查卷第6頁
    調查筆錄），且係從事代書業務，並擔任銀行貸款之理財顧
    問，業據證人丁○○、丙○○於本院審理時證述明確（見本
    院同上審判筆錄第3頁、第10頁），並有被告名片1紙在卷可
    稽（參5731號卷第37頁之名片），參以其對證人丙○○表示
    系爭支票遺失後，即要求丙○○申報該支票遺失等情，顯見
    其對支票遺失後應辦理之程序知之甚稔，故被告明知系爭支
    票在丁○○持有中，並未遺失，竟要求丙○○申報該支票遺
    失，使不知情丙○○申報系爭支票遺失而填具遺失票據申報
    書，未指定犯人，向警局誣告侵占遺失物（竊盜）罪，其利
    用不知情第三人遂行其未指定犯人誣告之犯行，亦堪認定，
    應依法論科。
二、論罪科刑
  (一)核被告所為，係犯刑法第335條第1項之侵占罪及同法第171
    條第1項之未指名犯人誣告罪。其利用不知情之第三人至銀
    銀行申報支票遺失，並以書面向警察機關誣告未指定犯人涉
    犯侵占遺失物（竊盜）罪，應論以刑法第171條第1項未指明
    犯人誣告罪之間接正犯。被告所犯上開二罪，犯意各別，行
    為互殊，應予分論併罰。又檢察官業於起訴書載明被告持他
    人支票受託代為借得款項後，並未交付委託人而據為己有之
    犯罪事實，雖未於所犯法條欄論以被告犯刑法第335條第1項
    之罪，僅屬漏引法條，無礙起訴之效力，本院就被告所犯侵
    占罪部分自得予以審理，併此敘明
  (二)爰審酌被告明知友人急需款項始持支票要求代為借款，竟不
    思盡力幫忙，反而藉機持該支票向他人借得款項並予以侵占
    入己，使被害人非但未取得急需款，更需擔負發票人責任而
    背負債務，其所為侵害他人財產法益甚鉅，復於侵占款項後
    為掩飾自己罪行，使被害人至銀行申報支票遺失而未指明犯
    人誣告，因而耗費國家司法資源，其所為甚不足取，暨其犯
    後猶飾詞否認，毫無悔意，且未返還任何侵占款項等一切情
    狀，就其所犯上述二罪，分別量處如主文所示之刑，並均諭
    知易科罰金之折算標準，且定其應執行刑，以示懲儆。
  (三)末按被告行為後，中華民國九十六年罪犯減刑條例業於96年
    7月4日公布，並自同年7月16日起施行，依該條例第2條第1
    項3款規定：犯罪在96年4月24日以前者，除中華民國九十六
    年罪犯減刑條例另有規定外，有期徒刑、拘役或罰金，減其
    刑期或金額2分之1，且依本條例應減刑之罪，未經判決確定
    者，於裁判時，減其宣告刑。依前項規定裁判時，應於判決
    主文同時諭知其宣告刑及減得之刑，同條例第7條亦有明定
    。再按犯最重本刑為5年以下有期徒刑以下之刑之罪，依本
    條例規定減為6月以下有期徒刑、拘役者，應於為減刑裁判
    時，併諭知易科罰金折算之標準，中華民國九十六年罪犯減
    刑條例第9條復有明定，且減刑後之易科罰金或易服勞役之
    折算標準，仍宜照原標準定之，此觀之法院辦理九十六年度
    減刑案件應行注意事項第16點規定即明。查本件被告所為上
    述二罪之犯罪日期，均在96年4月24日前，且查無上開減刑
    條例第3條、第5條所定不予減刑之規定，故爰於宣告刑後諭
    知其減得之刑及依原標準易科罰金之折算標準，並定其應執
    行刑。
據上論斷，應依刑事訴訟法第299條第1項前段，刑法第335條第1
項、第171條第1項、第41條第1項前段、第2項、第51條第5款，
刑法施行法第1條之1，中華民國九十六年罪犯減刑條例第2條第1
項第3款、第7條、第9條、第10條第1項，判決如主文。
本案經檢察官乙○○到庭執行職務。
中    華    民    國    98    年    1     月    20    日
                  刑事第一庭審判長法  官  王福康
                                  法  官  劉桂金
                                  法  官  王美婷
以上正本證明與原本無異。
如不服本判決應於收受送達後10日內向本院提出上訴書狀，並應
敘述具體理由；其未敘述上訴理由者，應於上訴期間屆滿後20日
內向本院補提理由書 (均須按他造當事人之人數附繕本)「切勿
逕送上級法院」。
中    華    民    國    98    年    1     月    20    日
                                  書記官  明祖斌
附錄論罪科刑法條：
中華民國刑法第171條第1項
（未指定犯人誣告罪）
未指定犯人，而向該管公務員誣告犯罪者，處 1 年以下有期徒刑
、拘役或3 百元以下罰金。
中華民國刑法第335條第1項
（普通侵占罪）
意圖為自己或第三人不法之所有，而侵占自己持有他人之物者，
處 5 年以下有期徒刑、拘役或科或併科 1 千元以下罰金。


司法院資訊處製作；財團法人民間司法改革基金會備份。
